臺灣高雄地方法院民事判決　　　　　　　100年度訴字第692號
原　　　告　曾麗風即高雄市私立學聯短期文理補習班
訴訟代理人　王仁聰律師
　　　　　　蔡桓文律師
被　　　告　李彥其
訴訟代理人　郭清寶律師
　　　　　　鍾靚凌律師
上當事人間請求給付違約金事件，本院於民國100 年6 月20日言
詞辯論終結，判決如下：
    主  文
被告應給付原告新台幣壹佰萬元，即自民國九十九年十二月三十
日起至清償日止，按週年利率百分之五計算之利息。
訴訟費用由被告負擔。
本判決第一項於原告提出新台幣參拾萬元供擔保後，得為假執行
；但被告如以新台幣壹佰萬元預供擔保，得免為假執行。
    事實及理由
一、原告主張：被告原受僱於原告，擔任原告補習班數學老師之
    職務，嗣被告因故在上課時當眾有詆毀原告言論，出言辱罵
    櫃臺人員，經原告獲悉，乃委由律師發存證信函與被告，嗣
    兩造協商後，被告同意道歉，並於民國99年10月6 日合意終
    止僱傭關係，被告並於同年月9 日簽立切結書（下稱系爭切
    結書），承諾於100 年10月底前不得在高雄市鼓山區以任何
    方式開立補習班或任教於補習班，並切結不得有任何原告之
    學生在該補習班上課，若有違反，願給付新台幣（下同）
    100 萬元之懲罰性違約金。詎被告於離職後，旋即於99年10
    月底至新成立而距原告斜對面數百公尺之私立學達文理短期
    補習班九如分班擔任班主任，且原告之學生自99年11月1 日
    起即陸續申請退班，並表示欲至該補習班上課，被告之行為
    已違反系爭切結書第3 款之約定，原告自得依約請求被告給
    付違約金，為此爰依系爭切結書之約定，聲明求為判令被告
    應給付原告100 萬元及自起訴狀繕本送達翌日起至清償日止
    ，按週年利率5 ％計算之利息；並陳明願供擔保，聲請准予
    宣告假執行。
二、被告則以：系爭切結書係因被告對原告管理不當、浮收費用
    等問題提出看法，致生糾紛，而原告指被告妨害其信譽，乃
    將該情事告知訴外人即被告就讀中山大學電機研究所博士班
    之系主任王朝欽，揚言提告，並召開記者會，甚至威脅要讓
    中山大學電機研究所產學合作之訴外人建準電機工業股份有
    限公司（下稱建準公司）停止進行合作計劃，王朝欽為免校
    譽受損及合作計劃生變，乃責由訴外人即被告指導教授黃義
    佑處理，黃義佑建議被告與原告達成協議，遂簽立系爭切結
    書，此係在原告上開脅迫情況下簽立，並非出於被告自由意
    志，被告已於100 年2 月11日發函撤銷該意思表示，原告自
    不得據系爭切結書之約定向被告請求給付違約金。又系爭切
    結書第3 條關於競業禁止之約定，原告並無具有合理保護之
    營業利益，被告亦無接觸客戶資料或營業機密，且原告未對
    被告因競業禁止所受損失提供補償措施，該條款不具合理性
    ，依民法第72條之規定，應屬無效。另被告並未以不正當手
    段招攬學生，原告補習班因流失學生所受之損失，實與被告
    無涉，況若被告確有違約，惟原告未就其損害舉證，其請求
    之違約金亦屬過高，請求酌減至相當數額，是本件原告之主
    張並無理由等語，資為抗辯。並聲明：原告之訴駁回；如受
    不利判決，願供擔保聲請准予宣告免為假執行。
三、兩造爭執及不爭執事項：
  (一)、下列事項為兩造所不爭執，依民事訴訟法第280 條第1 項
      、第279條第1項規定，堪信為真實：
    1.兩造於99年10月6 日終止僱傭關係，被告並於同年月10日
      簽立系爭切結書，承諾於100 年10月底前不得在高雄市鼓
      山區以任何方式開立補習班或任教於補習班，並切結不得
      有任何原告之學生在該補習班上課，若有違反，願給付
      100 萬元之違約金。
    2.被告於99年10月底即至新成立而距原告斜對面數百公尺之
      私立學達文理短期補習班九如分班擔任班主任。
    3.被告於100 年2 月11日向原告寄發存證信函，以遭原告脅
      迫為由，撤銷簽立系爭切結書之意思表示（卷第45至46頁
      、第59 頁 ）。
  (二)、爭執部分：
    1.被告是否遭原告脅迫而於違反其自由意志下簽立系爭切結
      書？
    2.系爭切結書競業禁止條款之約定是否有效？
    3.如系爭切結書為有效，被告是否有違約之事實而應給付違
      約金？該違約金之約定是否過高？
四、本院對上開爭點之判斷：
  (一)、被告是否遭原告脅迫而於違反其自由意志下簽立系爭切結
      書？
      1.按民法第92條第1 項前段規定，因被詐欺或被脅迫而為
        意思表示者，表意人得撤銷其意思表示。所謂因被脅迫
        而為意思表示，係指因相對人或第三人以不法危害之言
        語或舉動加諸表意人，使其心生恐怖，致為意思表示而
        言。當事人主張其意思表示係因被詐欺或脅迫而為之者
        ，應就其被詐欺或被脅迫之事實，負舉證之責任。
      2.被告抗辯因在原告補習班任職教師期間言論不為原告接
        受，經原告告知就讀博士班之中山大學電機所系主任王
        朝欽，揚言提告並召開記者會，並威脅要讓有產學合作
        計劃之建準公司停止與中山大學電機所之產學合作計劃
        ，致校方形成壓力，責由其指導教授黃義佑出面建議與
        原告達成和解，乃簽立系爭切結書等情，固有證人即前
        與被告共事之林長佑到庭證述可佐（卷第102 至104 頁
        ）。惟依被告自陳，其先前確有辱罵櫃臺老師是狗等語
        （卷第106 頁），顯然有妨害原告或所僱用員工名譽之
        虞，則原告縱有將此情告知被告就讀之中山大學電機所
        系主任，並表示將提告或召開記者會之情事，自屬維護
        自己權利之作為。且認權利受有侵害，依法提起民刑事
        訴訟，乃受憲法保障之人民訴訟權，召開記者會係對事
        情處理方式是否訴諸大眾之選擇，均非法之所禁，難認
        係以不法方式脅迫被告簽立系爭切結書。至於被告指稱
        原告威脅要讓建準公司停止與中山大學之產學合作計劃
        一節，於被告答辯一狀及答辯二狀均未提及此一事由，
        乃本院於100 年5 月10日言詞辯論期日詢問被告「原告
        表示要提告或召開記者會是否足以構成脅迫的事由，或
        為正當權利之行使？」後，被告始於100 年6 月14日之
        答辯三狀另提出此一抗辯（卷第59、74頁），所述是否
        屬實，已有疑義。且建準公司與中山大學電機所如確有
        產學合作計劃，既為合作性質，於建準公司亦有相當利
        益，是否僅因原告建議或要求，即會停止進行中之計劃
        ，亦屬可疑，且如建準公司因知悉被告有上開不當言論
        而決定停止該產學合作計劃，亦屬建準公司基於自己全
        盤利害考量下之自主判斷，原告縱有上開表示，仍不得
        遽認係屬不法之脅迫行為。準此以言，被告抗辯非出於
        自由意志簽立系爭切結書云云，即非可採。
  (二)、系爭切結書競業禁止條款之約定是否有效？
      1.按所謂競業禁止，係限制離職員工不得從事與原工作性
        質相同或類似活動之約定，基於私法自治及契約自由原
        則，本非無效。惟競業禁止係對員工職業選擇自由之限
        制，涉及憲法第15條所明定之工作基本權，甚至競業禁
        止之約款條件嚴苛者，尚牽涉同條生存權之保障，故有
        關競業禁止約款，學說及實務上咸認須受相當條件之約
        束，並非毫無限制。學說上一般主張，應自雇主、員工
        及公共利益等三方面加以綜合權衡。亦即，首應審酌雇
        主是否因離職員工為同業競爭而流失原有客戶、應保守
        之營業秘密遭揭露及對員工施加訓練之投資血本無歸；
        其次，應考量員工選擇工作、維持自己或家庭基本生活
        及利用其熟悉之技藝與智能，改善其社會地位之利益；
        最後，宜參酌公眾獲得技術成熟之勞工具有一般利益，
        及有無因限制其謀生機會，致增加一般大眾維持該員工
        基本生活之社會成本，而損及公共利益。
      2.實務上最高法院94年度台上字第1688號判決意旨曾指出
        ：「受僱人有忠於其職責之義務，於僱用期間非得僱用
        人之允許，固不得為自己或第三人辦理同類之營業事務
        ，惟為免受僱人因知悉前僱用人之『營業資料』而作不
        公平之競爭，雙方得事先約定於受僱人離職後，在特定
        期間內不得從事與僱用人相同或類似之行業，以免有不
        公平之競爭，若此競業禁止之約定期間、內容為合理時
        ，與憲法工作權之保障無違。查本件上訴人恐其員工即
        被上訴人離職後洩漏其商業祕密、或與上訴人為不公平
        競爭，乃要求員工書立切結書，約定於離職1 年內，不
        得從事未獲上訴人公司同意授權之娛樂視訊系統等相關
        工作或使用上述相關資訊，如有違反，應給付懲罰性違
        約金。此項競業禁止之約定，附有1 年期間不得從事特
        定工作之限制，雖未明定限制之地域，但既出於被上訴
        人之同意，於合理限度內，即在相當期間或地域內限制
        其競業，與憲法保障人民工作權之精神並不違背，亦未
        違反其他強制規定，且與公共秩序無關，其約定應屬有
        效」，亦已相當程度闡述上開權衡基準之具體內涵。
      3.本院參酌上開學說及最高法院判決意旨，認為競業禁止
        約款是否有效，其限制內容是否合理相當，應依個案情
        節之不同，參酌下列各項加以論斷：
        (1)企業或雇主須有依競業禁止特約保護之利益存在，亦
          即雇主有智慧財產權、營業祕密、營業資料及競爭秩
          序之維護等固有利益，或對員工業已施加相當程度之
          資金、人力或物力等栽培與投資，而有應予保護之正
          當利益。
        (2)限制受雇人就業之對象、時間、地域、職業活動之範
          圍，應不逾越合理必要限度，且不得導致離職員工之
          生存發生困難。
        (3)是否應有填補受雇人因競業禁止所生損害之代償措施
          ，尚非絕對，應視上開限制對象、時間、地域、職業
          活動範圍之寬嚴不同而定。
        (4)離職員工如有積極篡奪原雇主之客戶及營業資料，或
          為惡質性之競業行為，有顯著之背信性或顯著違反誠
          信原則時，該離職違反競業禁止之員工自屬不值保護
          。但此僅屬法院衡酌違約金是否過高之範疇，尚非資
          以判斷競業禁止約款是否有效之標準。
      4.兩造於系爭切結書第3 條約定：「「立書人同意於100
        年10月底前不得在高雄市鼓山區以一切形式開立補習班
        或在補習班任教，且切結不得有任何學聯補習班之學生
        在立書人所開立或任教之補習班上課，若有違反，願給
        付學聯補習班負責人懲罰性違約金100 萬元」，則依上
        開標準審視，首先就文理補習班之營業性質觀之，其存
        立基礎，在於提供優良師資、適合之學習環境、良好教
        材及設備，藉以爭取「客戶」即學生之認同，而基於學
        校課業以外參加補習之目的需求，在於獲取更加之學業
        成績，因此優良教師常為補習班爭取學生認同最主要之
        因素。本件原告僱用被告擔任教師，無論如何，均與學
        員建立一定互信關係，對於學員學習情況，亦當有相當
        之瞭解，如被告藉此另起爐灶，離職後在原告經營區域
        為相同性質之教學工作，吸收原告學員，將有礙於原告
        「客戶」即學員招收人數，當不難想像，則在原告認為
        因被告上課言論致其名譽受損，被告有離職必要時，特
        別約定上開競業禁止之約款，自有值得保護之營業利益
        ，被告執前詞為辯，尚非可採。
      5.再就上開約款對原告之限制而論，原告並非要求被告必
        須不得擔任教師工作，而僅限於鼓山區範圍，此乃在地
        域上限制被告爭取曾經在原告補習班任教之學員，與保
        護前開營業上利益之目的尚屬一貫，且該限制期間僅有
        1 年，未無限擴張至高雄市全部區域或數年之久，對於
        被告工作權之保障已兼衡顧慮，而屬合理限制之範疇，
        堪以認定。至被告雖抗辯原告限制其工作權，應給予相
        當之補償措施云云，然競業禁止之約款是否約定補償措
        施，並非絕對，前已說明，且本件兩造簽立系爭切結書
        之緣由，乃被告對原告有上開不當言論引起，並非原告
        一方無端要求被告離職所簽立，且既然競業禁止之範圍
        地域僅止於鼓山區，競業禁止之時間限制為1 年，已屬
        相當，自非有一定給予被告補償之必要。綜此，被告抗
        辯該競業禁止條款有違公序良俗而為無效云云，即非有
        據。
  (三)、被告是否有違約之事實而應給付違約金？該違約金之約定
      是否過高？
      1.依上開競業禁止約款之約定，被告不得於100 年10月底
        前，在高雄市鼓山區開立補習班或任教，亦不得有原告
        學生在其開立或任教之補習班上課，然依原告提出被告
        不爭執真正之「私立學達文理短期補習班九如分班」基
        本資料顯示（卷第19頁），該補習班立案日期為99年11
        月12日，被告名列班主任及共同設立人，被告亦不爭執
        其真正（卷第36頁），且被告亦自承其招收學員之一黃
        讌婷原係原告補習班學生（卷第105 頁），可見被告業
        已違反系爭切結書之競業禁止約款，甚為明確。
      2.按民法第250 條就違約金之性質，區分為損害賠償預定
        性質之違約金，及懲罰性違約金，前者乃將債務不履行
        債務人應賠償之數額予以約定，亦即一旦有債務不履行
        情事發生，債務人即不待舉證證明其所受損害係因債務
        不履行所致及損害額之多寡，均得按約定違約金請求債
        務人支付，此種違約金於債權人無損害時，不能請求。
        後者之違約金係以強制債務之履行為目的，確保債權效
        力所定之強制罰，故如債務人未依債之關係所定之債務
        履行時，債權人無論損害有無，皆得請求，且如有損害
        時，除懲罰性違約金，更得請求其他損害賠償。次按約
        定之違約金額過高者，法院得減至相當之數額，為同法
        第252 條所明定，此規定乃賦與法院得依兩造所提出之
        事證資料，斟酌社會經濟狀況並平衡兩造利益而為妥適
        裁量、判斷之權限，非因此排除債務人就違約金過高之
        利己事實，依辯論主義所應負之主張及舉證責任。是以
        違約金之約定，既為當事人契約自由、私法自治原則之
        體現，雙方於訂約時，應已盱衡自己履約之意願、經濟
        能力、對方違約時自己所受損害之程度等主、客觀因素
        ，本諸自由意識及平等地位而為自主決定，除非債務人
        主張並舉證約定之違約金額過高而顯失公平，法院得基
        於法律之規定，審酌該約定金額是否確有過高情事及應
        予如何核減至相當數額，以實現社會正義外，當事人均
        應同受該違約金約定之拘束，法院亦應予以尊重，始符
        契約約定之本旨。
      3.本件被告雖抗辯未以不當手段招收學生，且原告未能證
        明原告流失學生與被告有何因果關係，亦不能證明有何
        高額之損害，該違約金自屬過高等語。然關於該競業禁
        止約款所約定之違約金，已載明係「懲罰性」違約金之
        性質，則依上揭說明，只須被告確有違約之事實，原告
        即得按約定之違約金數額請求被告支付，被告抗辯原告
        須證明受有損害及該損害與被告違約事實間之因果關係
        云云，自非可採。至於兩造約定之違約金數額是否過高
        一節，本院審酌系爭切結書簽立緣由，係被告有不當言
        論在先，為解決此一糾紛而簽訂，且於99年10月9 日簽
        立切結書之日後甫滿1 月未久，即於同年11月12日在與
        原告補習班同路段相隔數百公尺處，擔任另一補習班分
        班之共同設立人及班主任，區域緊鄰且時間短暫，競業
        態勢至為明顯，不無惡意違約之嫌。被告既擔任共同設
        立人及班主任，並自稱每月約有4 萬元薪資，另視學生
        人數而有增減（卷第106 頁），足見該競業行為係受有
        相當利益，則綜合被告簽立系爭切結書之過程、違約情
        節、擔任職位及所受利益等情狀，系爭切結書約定違約
        罰金為100 萬元，尚難認為過高而有顯失公平之情形，
        被告抗辯違約金過高而請求予以酌減，為不可採。
五、綜上所述，原告本於系爭切結書之約定，請求被告給付100
    萬元，及自起訴狀繕本送達（見卷第26頁本院送達證書）之
    翌日即99年12月30日起至清償日止，按週年利率5 ％計算之
    利息，為有理由，應予准許。
六、兩造均陳明願供擔保，聲請准予宣告假執行或免為假執行，
    俱無不合，爰各酌定相當之擔保金額後准許之。至兩造其餘
    訴訟上攻防或舉證，核與判決結論不生影響，不再一一論述
    ，附此敘明。
七、綜上所述，本件原告之訴為有理由，依民事訴訟法第78條、
    第390 條第2 項、第392 條第2 項，判決如主文。
中    華    民    國   100    年    7     月    8     日
                  民事第三庭  法  官  李嘉益
以上正本係照原本作成。
如對本判決上訴，須於判決送達後20日內向本院提出上訴狀。如
委任律師提起上訴者，應一併繳納上訴審裁判費。
中    華    民    國   100    年    7     月    8     日
                              書記官  鄭倩